【裁判字號】    99,交聲,31
【裁判日期】    991109
【裁判案由】    違反道路交通管理處罰條例聲明異議
【裁判全文】
臺灣澎湖地方法院交通事件裁定          99年度交聲字第31號
原處分機關    交通部公路總局高雄區監理所澎湖監理站
異  議  人  甲○○
即受處分人
上列異議人即受處分人因違反道路交通管理處罰條例案件，對於
交通部公路總局高雄區監理所澎湖監理站中華民國99年9月7日所
為處分（原處分案號：澎監違裁字第裁84－T00000000號）聲明
異議，本院裁定如下：
    主  文
原處分撤銷。
甲○○汽車駕駛人，駕駛汽車經測試檢定酒精濃度超過規定標準
，處罰鍰新臺幣肆仟伍佰元。
    理  由
一、原處分意旨略以：異議人即受處分人於民國98年5月14日凌
    晨0時4分許，酒後駕駛車號N8－6121號自用小客車，行駛於
    澎湖縣馬公市○○路馬公國中前時，為員警攔查，並測得其
    呼氣酒精濃度為每公升0.61毫克，經員警製發違規通知單，
    爰依道路交通管理處罰條例第35條第1項第1款、（第24條第
    1項第2款），處異議人罰鍰新臺幣（下同）4萬9500元，吊
    扣駕駛執照12個月，施以道安講習（罰鍰和駕駛執照限於99
    年10月7日前繳納、繳送）。
二、異議意旨略以：異議人同一違規事實業經臺灣澎湖地方法院
    檢察署檢察官為緩起訴處分確定，異議人亦已於98年10月23
    日向澎湖縣馬公市公所繳交緩起訴處分金4萬5000元完畢，
    基於一罪不兩罰之法理，請求撤銷原處分。
三、按汽車駕駛人，駕駛汽車經測試檢定酒精濃度超過規定標準
    者，處1萬5千元以上6萬元以下罰鍰，並當場移置保管該汽
    車及吊扣其駕駛執照1年；有第35條第1項規定之情形者，應
    接受道路交通安全講習；道路交通管理處罰條例第35條第1
    項第1款、第24條第1項第2款分別定有明文。
四、次按一行為同時觸犯刑事法律及違反行政法上義務規定者，
    依刑事法律處罰之；但其行為應處以其他種類行政罰或得沒
    入之物而未經法院宣告沒收者，亦得裁處之；前項行為如經
    不起訴處分或為無罪、免訴、不受理、不付審理之裁判確定
    者，得依違反行政法上之義務規定裁處之；違反行政法上義
    務而受罰鍰、沒入或其他種類行政罰之處罰時，適用本法，
    但其他法律有特別規定者，從其規定，行政罰法第26條、第
    1條分別定有明文。行政罰法第26條所示之一事不二罰原則
    ，究其立法目的，無非以一行為同時觸犯刑事法律及違反行
    政法上義務規定時，由於刑罰與行政罰同屬對不法行為之制
    裁，而刑罰之懲罰作用較強，故依刑事法律處罰，即足資警
    惕時，實無一事二罰再處行政罰之必要，且刑事法律處罰，
    由法院依法定程序為之，較符合正當法律秩序，應予優先適
    用，但罰鍰以外之沒入或其他種類行政罰，因兼具維護公共
    秩序之作用，為達行政目的，行政機關仍得併予裁處。故汽
    車駕駛人酒後駕車時，如違反道路交通管理處罰條例第35條
    第1項第1款規定，並同時涉犯刑法第185條之3公共危險罪嫌
    時，道路交通管理處罰機關除有行政罰法第26條第1項但書
    得處以其他種類行政罰者之情形，得裁處其他種類行政罰外
    ，關於罰鍰部分，即應依上開行政罰法第26條及道路交通管
    理處罰條例第10條規定移送地方法院檢察署處理，除於移送
    後再有上開行政罰法第26條第2項所定不起訴等事由，不得
    裁處行為人罰鍰。其次，檢察官依刑事訴訟法第253條之2第
    1項第4款規定為緩起訴處分，命被告向公益團體捐款者，被
    告係履行檢察官為緩起訴處分命令，性質上自屬處分金，與
    罰金無異，且依刑事訴訟法第253條之2第2項規定命被告捐
    款之金錢給付命令，並得為民事強制執行名義。是檢察官命
    令被告為捐款之金錢給付，此等命令雖非刑罰，但仍是一種
    特殊的處遇措施，會產生未經裁判即生終局處理案件之實質
    效果，性質上已係實質制裁，造成被告財產減少之影響，其
    捐款解釋上亦屬道路交通管理處罰條例第35條第8項所規定
    之罰金，被告履行檢察官為緩起訴處分命令，與受刑事處罰
    無異。況行政罰法第26條第1項僅規定「依刑事法律處罰之
    」，並未明定應依刑法第33條、第34條所定主從刑罰之種類
    科罰，檢察官命令被告捐款之金錢給付即係依刑事訴訟法第
    253條之2第1項第4款規定所為，自與行政罰法第26條第1項
    「依刑事法律處罰之」之規定，尚無扞格之處。又若檢察官
    為緩起訴處分時，係命被告向指定之公益團體提供一定時數
    之義務勞務，而非捐款，因此種處遇措施已造成被告義務增
    加，為干預人民自由之處分，已產生實質之制裁效果，亦應
    認該當於行政罰法第26條第1項「依刑事法律處罰」之規定
    。另緩起訴處分所定緩起訴期間期滿未經撤銷者，依刑事訴
    訟法第260條規定，非有同條第1款、第2款規定之情形者，
    不得對於同一案件再行起訴，該緩起訴處分將發生禁止對已
    為緩起訴處分之同一犯罪事實再行起訴之效力，此即所謂「
    緩起訴處分之實質確定力」（最高法院94年台非字第215 號
    判例參照），故檢察官所為對於異議人之緩起訴處分，實已
    產生實質刑罰之效果。再依刑事訴訟法第253條之1規定，有
    關緩起訴處分，需具備之要件與不起訴處分之要件有異，且
    不起訴處分係自處分確定時起即發生實體上之確定力，不若
    緩起訴處分於緩起訴處分之期間（即猶豫期間）僅發生形式
    之確定力。因此，若認行政罰法第26條第2項規定之「不起
    訴處分」包含「緩起訴處分」之情形，是否已逾文義解釋之
    範圍，實有疑問。行政罰法第26條第2項規定既未明文包含
    「緩起訴處分」之類型，而對於人民不利益之規定本不得任
    意加以擴張其適用，自不宜逕認行政罰法第26條第2項之規
    定於經緩起訴處分之情形亦有適用。
五、經查：
  (一)本件受處分人對於其上開酒醉駕車之行為並不爭執，復有澎
    湖縣政府警察局舉發違反道路交通管理事件通知單一紙在卷
    可憑，堪可認定。惟受處分人前開酒醉駕車行為，除構成道
    路交通管理處罰條例第35條第1項第1款之交通違規事由外，
    亦已合於刑法第185條之3服用酒類不能安全駕駛動力交通工
    具而駕駛罪之構成要件，臺灣澎湖地方法院檢察署檢察官於
    斟酌受處分人之犯後態度及公共利益之維護後，認以緩起訴
    處分為適當，乃於98年6月17日以98年度偵字第350號為緩起
    訴處分，並於處分書中載明緩起訴期間為1年，受處分人應
    於98年7月29日至98年10月28日間，向澎湖縣馬公市公所支
    付4萬5000元，受處分人亦已於98年10月23日繳納完畢，又
    上開緩起訴處分期間業於99年7月12日期滿未據撤銷等情，
    有澎湖縣農會所出具受處分人繳入澎湖縣馬公市公所帳戶之
    收據一紙及臺灣高等法院被告前案紀錄表在卷可稽，堪可認
    定。
  (二)本件異議人上開酒後駕車之行為，既經緩起訴處分確定，並
    已完納緩起訴處分金，嗣該緩起訴處分因期滿未經撤銷而產
    生實質刑罰之效果，揆諸上開行政罰法第26條規定與前揭說
    明，原處分機關對異議人上開酒後駕車之違規行為，自不得
    再依道路交通管理處罰條例第35條第1項第1款裁處行政罰鍰
    。惟道路交通管理處罰條例第35條第8項規定：「前項汽車
    駕駛人，經裁判確定處以罰金低於本條例第92條第3項所訂
    最低罰鍰基準規定者，應依本條例裁決繳納不足最低罰鍰之
    部分」，準此，本件異議人既依緩起訴處分命令支付4萬
    5000元，而原處分機關就異議人酒後駕車之行為，依違反道
    路交通管理事件統一裁罰基準表規定，裁處罰鍰4萬9500元
    ，異議人依上開說明及規定，應僅須就罰鍰部分補繳差額部
    分即4千5百元（49,500-45,000 =4,500元），始為適法。
    原處分機關逕以異議人酒精濃度超過規定標準，而對其裁處
    罰鍰4萬5千元部分，即有未恰。
  (三)至於原處分關於吊扣駕駛執照12個月及施以道安講習部分，
    前既已經本院以98年度交聲字第49號交通事件裁定裁處確定
    ，原處分機關自不得再就同一違規行為重複裁處，故雖異議
    人執前異議事由就此部分聲明異議雖無理由，原處分另又重
    複諭知異議人應吊扣駕駛駕駛執照及接受道安講習之部分，
    顯有違「一事不二罰」原則，自有未合。
  (四)綜上所述，原處分機關所為上開處分，於法未合，應由本院
    將原處分撤銷，重新諭知如主文第2項所示之處分。
六、據上論斷，應依道路交通管理處罰條例第87條第2項，道路
    交通案件處理辦法第20條，裁定如主文。
中    華    民    國    99    年    11    月    9    日
                        交通法庭法  官  管安露
以上正本證明與原本無異。
如不服本裁定應於送達後5日內向本院提出抗告狀（須附繕本）
。
中    華    民    國    99    年    11    月    9    日
                                書記官  林德盛

司法院資訊處製作；財團法人民間司法改革基金會備份。
